【裁判字號】    90,台上,729
【裁判日期】    900215
【裁判案由】    過失致人於死
【裁判全文】
最高法院刑事判決                                  九十年度台上字第七二九號
    上   訴   人  台灣高等法院檢察署檢察官
    上訴人即被告  甲○○
右上訴人等因被告過失致人於死案件，不服台灣高等法院中華民國八十七年四月二十
一日第二審更審判決（八十六年度交上更(一)字第六六號，起訴案號：台灣基隆地方法
院檢察署八十五年度偵字第九七六號），提起上訴，本院判決如左：
    主  文
原判決撤銷，發回台灣高等法院。
    理  由
本件原判決認定上訴人即被告甲○○係民富運輸公司（設台北縣汐止鎮○○路一三九
號）司機，為從事駕駛業務之人。於民國八十四年四月十二日凌晨二時四十分許，駕
駛車號ＫＤ－五七○號半聯結拖車，由基隆市○○路往八堵路方向行駛，途經基隆市
○○路五○三號前路段時，應注意汽車在雙向四車道行駛時，大型汽車除超越同一車
道之前車或準備左轉外，均不得在內側車道行駛；且行車速度在市區道路，時速不得
超過四十公里，而依當時之情形，又無不能注意之情事，竟疏於注意，於上開路段，
貿然行駛內側車道，且以時速四、五十公里之速度超速行駛，適對向由杜建男所駕駛
，操作失控之ＮＤ－八七一號計程車，衝越安全島，飛越至被告車前，於將落地之際
，該計程車右側車身與被告所駕半聯結車車頭左大燈附近碰撞，計程車跌落地面後，
卡於半聯結車車頭下方，其右側車身並遭半聯結車右前輪輾壓推行，杜建男因而全身
多處挫傷、骨折，並因肋骨骨折、胸腔內出血，當場死亡等情。因而維持第一審論處
被告從事業務之人，因業務上之過失致人於死罪刑（處有期徒刑四月），駁回檢察官
及被告在第二審之上訴，併諭知被告緩刑三年，固非無見。
惟查：(一)刑法上之過失犯，必須危害之發生，與行為人之欠缺注意，具有相當因果關
係，始能成立。所謂相當因果關係，即以所生之結果觀察，認為確因某種因素而惹起
，又從因素觀察，認為足以發生此項結果，始克成立。原判決認定被告犯罪，無非以
被告駕車行駛內車道，及以時速四、五十公里之速度行駛，為其主要論據。惟被告否
認有過失，並辯稱：本件車禍之發生，係因被害人杜建男，由對向駕車，操作失控，
衝越安全島，飛越至伊車前碰撞所致等語。查被告駕車至上開路段，適對向由杜建男
所駕駛，操作失控之ＮＤ－八七一號計程車，衝越安全島，飛越至被告車前碰撞，為
原判決所認定之事實，依憑此一事實，既係杜建男駕車操作失控，衝越安全島，飛越
至被告車前碰撞，則被告雖駕車在內側車道超速行駛，是否得認被告有疏於注意，而
有過失，殊堪研求。而本件肇事原因，於檢察官偵辦中經送鑑定結果，認被告無肇事
因素等情，有台灣省基宜區車輛行車事故鑑定委員會、6.、基宜鑑字第八四二四
二號鑑定意見書、台灣省車輛行車事故覆議鑑定委員會(8)交覆字第八四一一九四
號函附卷可稽（見相驗卷第二十五、三十七頁）。是被告否認犯罪及其所辯各節，似
非全然無據。實情如何，攸關被告有無犯罪。原審未進一步詳查審究明白，逕以被告
駕車在內側車道超速行駛，疏未注意為由，遽為被告不利之論斷，而未在判決內說明
被告在此情況下，有何疏未注意之理由，難謂無理由不備及調查未盡之違法。(二)刑事
訴訟法（八十六年十二月十九日修正）第九十五條規定，訊問被告應先告知下列事項
，一犯罪嫌疑及所犯所有罪名。罪名經告知後，認為應變更者，應再告知。二得保持
緘默，無須違背自己之意思而為陳述。三得選任辯護人。四得請求調查有利之證據。
旨在使被告得以充分行使防禦權，以達刑事訴訟為發見真實，並顧及程序公正之目的
。此項規定於總則編內，訴訟各階段自均有其適用。原審於八十七年四月十四日上午
審判期日，於訊問被告時，並未踐行上開程序，其訴訟程序難認為無瑕疵。檢察官及
被告上訴意旨，均指摘原判決為違背法令，非無理由，應認仍有撤銷發回更審之原因
。
據上論結，應依刑事訴訟法第三百九十七條、第四百零一條，判決如主文。
中      華      民      國     九十     年      二      月     十五     日
                              最高法院刑事第十一庭
                                  審判長法官  陳  炳  煌
                                        法官  陳  正  庸
                                        法官  楊  商  江
                                        法官  陳  世  雄
                                        法官  吳  信  銘
      右正本證明與原本無異
                                              書  記  官
中      華      民      國     九十     年      二      月    二十二    日


司法院資訊處製作；財團法人民間司法改革基金會備份。
